【裁判字號】    95,訴,90
【裁判日期】    950630
【裁判案由】    撤銷贈與等
【裁判全文】
臺灣屏東地方法院民事判決                95年度訴字第90號
原      告  華南商業銀行股份有限公司
法定代理人  乙○○
訴訟代理人  丙○○
被      告  丁○○
            甲○○○○○○
上列當事人間請求撤銷詐害行為等事件，本院於民國95年6 月19
日言詞辯論終結，判決如下：
    主    文
原告之訴駁回。
訴訟費用由原告負擔。
    事實及理由
一、本件被告丁○○未於言詞辯論期日到場，核無民事訴訟法第
    386 條各款所列情形，爰依原告之聲請，准由其一造辯論而
    為判決。
二、原告主張：
    被告丁○○於92年9 月22日向原告借款新台幣（下同）50萬
    元，詎被告丁○○自94年7 月25日起未按期繳息，迄今尚有
    本金377,785 元及利息、違約金未為清償，惟被告丁○○不
    思清償之策，竟於94年9 月22日將其所有坐落高雄市○○區
    ○○段155-8 地號、門牌號碼高雄市○○區○○街22號4 樓
    之不動產（以下稱系爭房地），無償贈與被告王佩筠（被告
    丁○○前配偶，業於94年10月17日離婚），致嚴重損害原告
    之債權，為此依民法第244 條第1 項、第4 項之規定，訴請
    撤銷被告間就系爭房地之贈與行為與所有權移轉行為，及訴
    請被告王佩筠應塗銷系爭房地所有權移轉登記等情。並聲明
    ：(一)被告等就座落高雄市○○區○○街22號4 樓於94年9 月
    22 日 所為之贈與行為應予撤銷。(二)被告王佩筠就前開不動
    產於94年9 月29日所為之所有權登記應予撤銷。
三、被告方面：
(一)、被告丁○○未於言詞辯論期日到場，亦未提出書狀為任何聲
    明或陳述。
(二)、被告王佩筠部分：
    系爭房地產於移轉於被告王佩筠前，業已由原所有權人即被
    告丁○○向中國國際商業銀行及台新國際商業銀行分別借款
    640,860 元及256,859 元，並設定抵押權，原告之債權並無
    優先權，故無法經由強制執行程序，獲得債權之確保，被告
    間之贈與行為，並無損害原告之債權。且被告丁○○移轉系
    爭不動產前，其財務已出現狀況，系爭不動產房屋貸款自94
    年6 月至9 月均由被告王佩筠代為繳納，被告王佩筠為使年
    幼子女有屋可居，才同意代繳，並約定以代為清償系爭不動
    產上之貸款債務為贈與之條件，現被告王佩筠業已向合作金
    庫銀行信用貸款60萬元，及向訴外人借款26萬元，償還系爭
    不動產設定抵押權之債務，並塗銷抵押權登記。又按系爭不
    動產係已近20年的老舊公寓，依鄰近房屋最近的法拍情形，
    其拍定價格僅60萬元左右，被告間以贈與方式移轉所有權之
    際，被告王佩筠亦同時承受該房地設定約89萬元的抵押權，
    被告王佩筠接受贈與系爭房地所有權，並無任何價值可言。
    且若非被告王佩筠將系爭房地之房屋貸款予以清償，以該房
    地設定抵押權之貸款高於房屋拍賣現值而言，原告執行顯無
    實益，欠缺權利保護必要。被告王佩筠事前不知悉原告與被
    告丁○○間之債務糾紛，若系爭房地贈與被撤銷，被告王佩
    筠不僅房地所有權之利益受損，且尚需承擔為清償系爭不動
    產貸款債務而另成立之信用貸款債務，對被告王佩筠顯非公
    允等語。並聲明：原告之訴駁回。
四、原告主張被告丁○○向其借款50萬元，尚有377,785 元未為
    清償，被告丁○○於94年9 月22日將系爭房地贈與被告王佩
    筠等情，業據提出借據、帳卡及土地謄本為證，且為到庭被
    告所不爭執，堪信為真正。
五、本件爭執事項為被告間就系爭房地之移轉行為是否有害及被
    告之債權？
(一)、按債務人所為之無償行為，有害及債權者，債權人得聲請法
    院撤銷之，民法第244 條第1 項定有明文。是否有害及債權
    ，以債務人行為時定之，故有害於債權之事實，須於行為時
    存在，苟於行為時有其他足以清償債務之財產，縱日後債務
    人財產減少，仍不構成詐害行為。最高法院90年度台上字第
    2194號判決參照。按債務人之財產為債權人之總擔保，是因
    債務人之行為，致債權不能滿足，亦即因債務人之行為而致
    積極的減少財產，或消極的增加債務，因而使債權陷於清償
    不能、或困難、遲延之狀態，均屬有害及債權。若債務人雖
    為減少財產或增加債務之行為，而其資產、信用及勞務等，
    尚足以清償債務時，對於債權既無妨礙，自不得撤銷之。又
    設定有擔保物權之債權，如其擔保物之價值超過債權額，則
    債權已獲得保障，債權人即毋庸行使撤銷權，以資保全，反
    之則否，此為當然之理。
(二)、被告丁○○之財產，除系爭房地外，僅有一部國產自小客車
    ，此有所產所得調件明細表在卷可稽（見本院卷第106 頁）
    ，是以被告丁○○將系爭房地贈與被告王佩筠，有侵害原告
    債權之虞。
(三)、經查，被告丁○○所有之系爭房地，於83年1 月3 日、93年
    8 月13日分別由中國國際商業銀行及台新國際商業銀行設定
    最高限額抵押權，於94年10日份時仍分別有640,860 元、
    256,859 元之貸款金額未清償，嗣由被告王佩筠於94年10月
    11日及12日向合作金庫銀行信用貸款及向第三人借款而清償
    系爭房屋之借款債務等情，業據被告王佩筠提出土地謄本、
    土地所有權狀、借據、合作金庫銀行活期儲蓄存款存摺、中
    國國際商業銀行清償證明、台新銀行抵押權塗銷同意書等件
    為證（見本院卷第51至66頁）。而系爭房地為50.80 平方公
    尺，屋齡約20年，附近房屋之法拍價格約60萬元左右，有被
    告王佩筠提出之法拍屋資料在卷可稽（見本院卷第84至89頁
    ），且為原告所不爭執，堪信為真正。是以被告王佩筠於移
    轉登記為系爭房地之所有權人時（94年9 月29日），其抵押
    權債務為897,719 元，尚高於房屋本身之價格（60萬元）約
    29萬元，系爭房地顯無價值，是以縱被告丁○○未為此贈與
    行為，原告亦無法以系爭房地滿足其債權。原告雖以系爭房
    地雖有抵押權，惟只要抵押債務人有按期清償，抵押權人未
    行使其權利，則原告雖為普通債權人，仍有可能以系爭房地
    清償債權，被告間之行為顯有害其債權云云，惟是否有害於
    債權，是以贈與時為認定，系爭房屋於94年9 月22日為贈與
    行為時，仍有前開抵押權存在，業如上述，依前揭說明，則
    於贈與時系爭房地既已無價值，原告無受償之可能，則被告
    間之贈與行為，顯無侵害原告債權之虞。
(四)、末按，被告王佩筠業以信用貸款之方式清償系爭房地之借款
    債權，業經說明如上，被告王佩筠之行為，顯係減少被告丁
    ○○之負債，難認此贈與行為有減少被告丁○○之財產，且
    系爭房地前塗銷之抵押權，已不可能再回復，系爭房地之價
    值已與贈與時不同，原告於此時認被告間之贈與行為有害及
    債權而主張撤銷，顯欠公允。
(五)、綜上所述、本件被告丁○○將系爭房地贈與被告王佩筠之無
    償行為，既未損害原告之借款債權，則原告依民法第244 條
    第1 項之規定，聲請撤銷被告間無償贈與之債權行為及所有
    權移轉之物權行為，並請求被告王佩筠應塗銷系爭房地之所
    有權移轉登記，為無理由，應予駁回。又本件事證已臻明確
    ，兩造其餘攻擊防禦之方法，核與判決基礎不生影響，爰不
    一一論述，併此敘明。
七、據上論結，本件原告之訴為無理由，依民事訴訟法第385 條
    第1 項前段、第78條，判決如主文。
中    華    民    國    95    年    6     月    30    日
                   民事第二庭      法      官  吳思怡
正本係照原本作成。
如對判決上訴，須於判決送達後20日內向本院提出上訴狀，其未
表明上訴理由者，應於提出上訴後20日內向本院補提理由書狀（
均須按他造當事人之人數附繕本）。
中    華    民    國    95    年    6     月    30    日
                                     書  記  官  王秋淑


司法院資訊處製作；財團法人民間司法改革基金會備份。
